臺灣桃園地方法院刑事判決
110年度易字第216號
公  訴  人  臺灣桃園地方檢察署檢察官
被      告  黃自南


上列被告因詐欺案件，經檢察官提起公訴（108年度偵字第34291
號），本院判決如下：
    主  文
黃自南無罪。
    理  由
一、公訴意旨略以：被告黃自南與告訴人王妤婕前係男女朋友，
    被告與黃順德（所涉詐欺部分，經檢察官另為不起訴處分)
    為朋友。被告明知告訴人憂心其所有位於桃園市○○區○○路00
    0號4樓之房屋及所坐落之桃園市○○區○○段000地號土地（下
    稱本案房地）恐經法院拍賣，竟意圖為自己不法之所有，基
    於詐欺得利之犯意，於民國107年6月間，在國道1號公路某
    處，向告訴人佯稱：可將本案房地設定抵押權予被告，使本
    案房地喪失拍賣價值，進而免受債權人拍賣抵償風險等語，
    致告訴人陷於錯誤，於107年6月19日上午10時許，在位於桃
    園市○○區○○○街000號之桃園○○○○○○○○○內，將其身分證件、
    印鑑證明及本案房地所有權狀各1份交付予被告，並在新北
    市鶯歌區某處簽立借據及本票，待被告取得上開文件後，於
    107年7月4日某時，將本案房地設定擔保新臺幣（下同）100
    萬元借款債權之抵押權予不知情之李銘峯，以擔保被告積欠
    黃順德之債務，因而取得其上開債務受擔保之利益。因認被
    告涉犯刑法第339條第2項之詐欺得利罪嫌等語。
二、犯罪事實應依證據認定之，無證據不得認定犯罪事實；不能
    證明被告犯罪者，應諭知無罪之判決，刑事訴訟法第154條
    第2項、第301條第1項分別定有明文。此所謂認定犯罪事實
    之證據，無論其為直接或間接證據，均須達於通常一般人均
    不致有所懷疑，而得確信其為真實之程度，始得據為有罪之
    認定。又刑事訴訟法第161條第1項規定，檢察官就被告犯罪
    事實應負舉證責任，並指出證明方法。因此，檢察官對於起
    訴之犯罪事實，應負提出證據及說服之實質舉證責任。倘其
    所提出之證據，不足為被告有罪之積極證明，或其指出證明
    之方法，無從說服法院以形成被告有罪之心證，基於無罪推
    定之原則，自應為被告無罪判決之諭知。
三、公訴意旨認被告涉犯詐欺得利罪嫌，無非係以被告之供述、
    證人王妤婕、黃順德、李銘峯、林至真（辦理上述抵押權登
    記事宜之人員）之證述、本案房地登記謄本、桃園市桃園地
    政事務所地所登字第1080012677號函附抵押權設定申請書、
    契約書、告訴人印鑑證明、被告與友人「阿煌」之通訊軟體
    LINE（下稱LINE）對話紀錄等，為其主要論據。
四、訊據被告堅詞否認有何詐欺得利犯行，辯稱：我跟告訴人本
    為男女朋友，設定假債權是告訴人自己提出，當初本來就是
    說抵押權設定給我，且我也沒有拿到李銘峯的錢，我是向黃
    順德借款，此借款與上述抵押權無關，我與告訴人是受黃順
    德、林至真設計，我們都是受害者等語。經查：
　㈠本案房地為告訴人所有，而被告與告訴人先在新北市鶯歌區
    某處簽立由其2人擔任發票人（借款人）、擔保人之借據及
    本票後，於107年6月22日某時，將上述借據、本票及告訴人
    之身分證件、印鑑證明、本案房地所有權狀等資料，交付予
    被告透過黃順德認識，從事不動產登記相關業務之林至真，
    委請林至真辦理抵押權設定事宜，而林至真於109年7月4日
    某時，透過代理人黃景揚前往桃園市桃園地政事務所，在本
    案房地上設定權利人為李銘峯，債務人為被告及告訴人，擔
    保債權總金額為100萬元之抵押權等情，業據被告於偵訊及
    本院審理中自承，並據證人王妤婕、黃順德、李銘峯、林至
    真於偵訊及本院審理中均證述明確（見他字卷第24頁至第25
    頁、第29頁、第58頁至第59頁、偵字卷第29頁至第30頁、第
    67頁至第68頁、本院易字卷第161頁至第174頁、第193頁至
    第221頁、第236頁至第243頁），且有本案房地登記謄本、
    上述抵押權設定申請書、契約書、印鑑證明、被告及告訴人
    身分證正反面影本等在卷可稽（見他字卷第8頁至第11頁、
    第40頁至第48頁），先予認定。
　㈡刑法第339條第2項詐欺得利罪之成立，係以意圖為自己或第
    三人不法所有，施用詐術而得財產上不法之利益或使第三人
    得之為其要件，且必須被害人因該詐術而陷於錯誤。若行為
    人所用方法，不致使被害人陷於錯誤，即不構成該罪。公訴
    意旨認被告對告訴人實行詐欺得利犯行，依上開說明，自應
    判斷告訴人是否確因被告施用詐術而陷於錯誤。查：
　　⒈證人王妤婕原於108年4月18日偵訊中證稱：107年6月間，
      被告因知道我幫友人當保證人，導致本案房地可能遭到拍
      賣，被告就跟我說他可以幫我保住本案房地不受到拍賣，
      方法就是設定抵押權，將來當保人的案子被拍賣時，這個
      抵押權會在該拍賣前，當時我只同意設定抵押權給被告，
      因為我們當時是男女朋友，但是他卻設定給李銘峯，我不
      知道李銘峯是何人等語（見他字卷第24頁）。而就上述抵
      押權之設定對象及設定目的，證人王妤婕於108年4月29日
      偵訊中則證稱：在我拿到被告還給我的所有權狀前，被告
      有跟我說會要再設定給第三人，但當時我並不清楚他是否
      有設定給其他人；當時是同意他虛偽設定一個抵押權，沒
      有同意他拿去借款等語（見他字卷第30頁至第31頁），於
      109年1月8日偵訊中又證稱：本來說好設定的抵押權人只
      有被告，後來被告說怕不保險，所以要多設定一個抵押權
      人；某一天我跟被告一起去三峽找一個車行老闆，車行老
      闆又帶我們過去對面的一個公司，我們進去之後就有一個
      女生拿東西過來給我簽，我簽了沒有寫金額的借據及沒寫
      金額的本票，被告在進去時就有跟我說金額多少還沒決定
      等語（見偵字卷第29頁）。
　　⒉證人王妤婕復於本院審理中證稱：我本來跟被告說只把抵
      押權設定給他，可是最後他們一直跟我說為了我好，要找
      一個他們認識的人去做設定；當時被告帶我去鶯歌的一個
      事務所，我在那邊簽本票、借據，但是沒有寫金額也沒有
      記載債權人，被告跟我說那些東西後面會再討論，被告也
      在本票、借據上簽名，借據借款人是寫被告，叫我簽在旁
      邊，本票因為有2格，我與被告1人寫1格；被告說是黃順
      德建議不能由他當抵押權人，那時候有說主要借款人是被
      告，我比較是擔保的概念等語（見本院易字卷第164頁至
      第169頁、第172頁）。
　　⒊證人即告訴人王妤婕就其是否「僅」同意將本案房地之抵
      押權設定予被告，其證述已有前後不一致之情事。而告訴
      人於本院審理中，就其簽署本票、借據之細節皆為詳細說
      明，其既可指出其與被告簽名之欄位為「借款人」，足見
      在其簽名當下，應明瞭在該法律關係中，其與被告之角色
      為借貸契約之借款人或為借款人擔保之人，此觀上開告訴
      人所證述：那時候有說主要借款人是被告，我比較是擔保
      的概念等語亦明。又依民法第860條之規定，抵押權係指
      債權人對於債務人或第三人不移轉占有而供其債權擔保之
      不動產，得就該不動產賣得價金優先受償之權。則在擔保
      借貸債權之情形，抵押權人自應為借貸之債權人（即出借
      人），而非借貸之債務人（即借款人）。即便告訴人並非
      具備法律專業之人，因抵押權本屬民事關係中常見之擔保
      方式，依告訴人之社會生活經驗，就上述抵押權之屬性亦
      應有所認知。故如前所述，告訴人既清楚其與被告各為借
      款人或為借款人擔保之人，自無可能由被告擔任本案房地
      之抵押權人，進而達避免本案房地遭拍賣之目的。是以，
      應認上開告訴人於本院審理中之證述較符合常理，足見告
      訴人在簽署上述借據、本票之時，已知悉本案房地之抵押
      權，實係設定予被告以外之人。
　　⒋另證人林至真於本院審理中證稱：當時被告與告訴人一起
      過來簽立借據、本票，但金額是空白的，因為被告說要先
      拿到錢，他才願意把金額填上去；告訴人來的時候他有問
      我一些事情，我有告訴他設定會做得比較高，但實際上借
      款不會那麼多，借款人是被告，擔保人是告訴人，告訴人
      只是提供房子給被告借款，我在抵押權的他項權利裡很清
      楚記載；告訴人的身分證件、印鑑證明、土地權狀是被告
      與告訴人一起拿來給我的，告訴人在我辦公室那天，我有
      跟告訴人說明抵押權設定的內容，大概是金額多少、代書
      費多少、可能產生的規費多少；我不認識被告，上述交易
      並非假債權，而是真借款等語（見本院卷第211頁至第215
      頁、第220頁）。證人黃順德則於本院審理中證稱：本案
      不可能是設定假債權，我有跟被告說可以做二胎設定，才
      會有人願意借你錢，那設定怎麼可能是假的等語（見本院
      卷第195頁）。
　　⒌證人林至真、黃順德均證稱設定上述抵押權確係為擔保借
      貸債務，並非虛偽設定之「假債權」，與被告、告訴人之
      主張有所出入。而證人林至真、黃順德各為從事不動產登
      記相關業務、中古車買賣及汽車借款業務之人，對其等而
      言，被告、告訴人均僅為一般客戶，並無仇恨或與任何一
      方有特殊情誼（公訴意旨認被告及證人黃順德為朋友，惟
      此節經被告於本院準備程序中否認在卷，證人黃順德於偵
      訊中亦稱被告僅係經友人介紹辦理汽車借款之客戶【見他
      字卷第58頁反面、本院卷第41頁】，故認此部分公訴意旨
      容有誤會），皆無冒偽證罪責而為不實證述之必要。且依
      被告及告訴人所述，於本案房地上設定抵押權之目的，係
      因告訴人另負保證債務，其所有之本案房地或有遭執行法
      院拍賣以清償該債務之風險，故虛偽設定抵押權於其上，
      將可優先於上述保證債務受償，使本案房地之交易價值降
      低而不致被拍賣。此顯係以不法方式，妨害上述保證債務
      之債權人受清償之權利，除或應負相關賠償之責以外，更
      可能觸犯損害債權、使公務員登載不實等罪名。證人林至
      真、黃順德與被告、告訴人間，如前所述，均無特別之利
      害關係，殊難想像證人林至真、黃順德願不顧職業生涯，
      甚至背負上開民、刑事責任，而為被告、告訴人辦理上述
      虛偽設定抵押權事宜。是認證人林至真、黃順德上開證詞
      應皆為可採，據此可證告訴人於交付其身分證件、印鑑證
      明、土地權狀等資料，並簽署上述借據、本票時，已因證
      人林至真之說明得悉本案房地抵押權設定之相關事項，即
      係由告訴人為擔保人，提供本案房地設定抵押權擔保被告
      之借貸債務，且抵押權人為出借款項予被告之人。
　　⒍從而，無論事實是否如被告所辯稱，設定抵押權一事係由
      告訴人所主動提出，依卷內事證，已堪認告訴人在提供其
      身分證件、印鑑證明、土地權狀等資料予林至真，由林至
      真據以辦理本案房地之抵押權設定時，即已明瞭此行為實
      係提供本案房地設定抵押權，以擔保被告向他人借款之債
      務，則此公訴意旨所認之法益侵害結果（即被告取得其借
      貸債務受抵押權擔保之利益），自不得認係被告施用詐術
      致告訴人陷於錯誤所造成。換言之，告訴人在交付上述資
      料以設定抵押權當下，就該抵押權之設定原因、目的、結
      果皆屬知悉，並無因陷於錯誤而使被告獲有財產上不法利
      益之情形可言。依上開說明，自不得逕認被告所為已該當
      於詐欺得利罪之構成要件，而率以該罪之罪責相繩。
五、綜上所述，依檢察官所提出之證據，在客觀上尚未達於通常
    一般人均不致有所懷疑，得確信其為真實之程度，因尚有合
    理懷疑存在，本院無從形成被告為公訴意旨所指詐欺得利犯
    行之有罪確信，基於無罪推定之原則，自應為被告無罪之諭
    知，以昭審慎。
據上論斷，應依刑事訴訟法第301條第1項，判決如主文。
本案經檢察官林岷奭提起公訴，檢察官朱秀晴到庭執行職務。
中　　華　　民　　國　　111 　年　　4 　　月　　28　　日
                  刑事第一庭　審判長法　官　鄭吉雄
                                    法  官  陳炫谷
                                    法  官  陳布衣

以上正本證明與原本無異。
如不服本判決應於收受判決後20日內向本院提出上訴書狀，並應
敘述具體理由。其未敘述上訴理由者，應於上訴期間屆滿後20日
內向本院補提理由書(均須按他造當事人之人數附繕本)「切勿逕
送上級法院」。 
　　　　　　　　　　　　　　　      書記官　蔡昌霖
中　　華　　民　　國　　111 　年　　4 　　月　　29　　日